【裁判字號】    89,上,35
【裁判日期】    890502
【裁判案由】    排除侵害
【裁判全文】
臺灣高等法院花蓮分院民事判決  八十九年度上字第三十五號
      上  訴  人  花蓮縣新秀地區農會
      法定代理人  乙○○
      訴訟代理人  張秉正律師
      被 上訴 人  甲○○
右當事人間排除侵害事件，上訴人對於中華民國八十九年一月十八日臺灣花蓮地方法
院八十八年度訴字第三五號第一審判決，提起上訴，本院判決如左：
      主    文
原判決關於不利於上訴人部分廢棄。
被上訴人應將原判決附圖所示Ｂ斜線部分伍拾伍平方公尺土地（含花蓮縣新城鄉○○
段一六四六地號面積肆拾參平方公尺及同段一六四七地號面積拾貳平方公尺）上建物
拆除，並將土地返還上訴人。
第一、二審訴訟費用除確定部分外由被上訴人負擔。
上訴人假執行之聲請駁回。
      事    實
一上訴人聲明：(一)原判決廢棄。(二)被上訴人應將原判決附圖所示Ｂ斜線部分伍拾伍平
  方公尺土地（含花蓮縣新城鄉○○段一六四六地號面積肆拾參平方公尺及同段一六
  四七地號面積拾貳平方公尺）上建物拆除，並將土地返還上訴人。(三)願供擔保，請
  准宣告假執行。
二被上訴人聲明：(一)上訴駁回。(二)如受不利之判決，願供擔保請准宣告免為假執行。
三兩造之陳述與第一審判決記載相同者，予以引用。
四上訴人另補陳略稱：當初訂立系爭「合約書」係因同情被上訴人家人無屋可住，而
  同意借地建屋，惟被上訴人及其子女均已成家立業，並各自購屋居住，據聞被上訴
  人有一子任職警界擔任分局長，並配有公家宿舍，被上訴人事實上亦未居住現址，
  此從法院文書均無法送達可知。
五被上訴人另補陳略稱：
  (一)依系爭「合約書」之約定，應屬附解除條件之契約，而政府相關單位至今並未有
    撥配任何眷舍供李懸珍家屬居住，解除條件尚未成就，系爭「合約書」之契約效
    力尚未消滅，被上訴人自有合法權源繼續居住系爭房屋並使用系爭土地。
  (二)系爭房地係被上訴人安身立命之所，目前被上訴人之戶籍仍然設在該處，被上訴
    人自不甘平白捨棄。
      理    由
一本件上訴人起訴主張：系爭土地為上訴人所有，上訴人於早年因同情被上訴人之母
  李懸珍之處境，故允李懸珍借地建屋，如今李懸珍已經死亡，被上訴人及其子女亦
  均已成家立業，各自在外購屋居住，系爭土地借貸之目的已經達成，被上訴人自應
  將系爭土地上自建之房屋拆除，並將系爭土地返還上訴人，是依民法第七百六十七
  條所有權返還請求權之法律關係，求為被上訴人應拆屋還地之判決；被上訴人則以
  ：系爭「合約書」係屬附解除條件之契約，而政府相關單位至今並未有撥配任何眷
  舍供李懸珍家屬居住，解除條件尚未成就，系爭「合約書」之契約效力尚未消滅，
  被上訴人自有合法權源繼續居住系爭房屋並使用系爭土地。且系爭房地係被上訴人
  安身立命之所，目前被上訴人之戶籍仍然設在該處，被上訴人自不甘平白捨棄等語
  資為抗辯。
二依據系爭「合約書」所載「住至政府當局撥配遺屬眷舍為止」之內容，並參照被上
  訴人自認當時所興建之房屋係草、竹厝等情觀之，系爭「合約書」係屬有使用期間
  之借貸契約，所約定之使用借貸期間係自訂約時起至政府撥配眷舍為止，兩造訂約
  當時係以「政府必將興建眷舍」之共識為基礎，將系爭土地作為李懸珍在政府撥配
  眷舍之前暫時棲身之用，屬於暫時借用之性質，上訴人並無讓被上訴人永續居住之
  意思，至為明顯。而被上訴人目前已經自行在外購置房屋，係被上訴人所自認（見
  原審卷第三六頁第一行），被上訴人在原審對上訴人所主張被上訴人子女亦已自行
  在外購買房屋之事實，亦未爭執（見原審卷第三五頁反面），是政府雖未撥配眷舍
  予李懸珍及其家屬，惟上訴人依系爭合約書提供系爭土地作為被上訴人「暫時棲身
  處所」之使用借貸目的顯然已經達成，被上訴人已不得再依系爭「合約書」之約定
  繼續使用系爭土地。
三況查系爭「合約書」之契約當事人為上訴人前身新城鄉農會及李懸珍（被上訴人之
  母），有系爭合約書附卷可按，而李懸珍現已死亡，係被上訴人所自認，被上訴人
  及其子女亦均已遷離該址（見原審卷第一二八頁花蓮郵局稽查之記載），被上訴人
  顯然亦已無繼續使用系爭房屋之必要，被上訴人一再以政府並未撥配眷舍，故其對
  系爭土地仍有使用權利為辯，顯然係將當初政府照顧國軍遺族之承諾轉嫁於上訴人
  來承擔，顯非事理之平。且目前政府並無興建眷舍撥配被上訴人居住之政策，亦係
  被上訴人所自認，苟依被上訴人之主張，如果政府不再撥建眷舍，被上訴人代代相
  傳，上訴人豈非永遠不能收回該土地自行利用？被上訴人所為前開辯解，與公平原
  則顯然違背，毫無足取。
四從而，原審依被上訴人之抗辯，所為上訴人不利之判決，即有未合，上訴論旨執是
  指摘原判決不當，求予廢棄，為有理由，應予廢棄改判如主文第二項所示。
五按不得上訴第三審之財產權訴訟，其第二審判決，在宣示或送達時，即屬確定，自
  無宣示假執行之必要（司法院院字第一七八四號解釋參照）。查本件訴訟標的價額
  未逾新台幣一百萬元，依法不得上訴第三審，依前揭說明，本院自無宣告假執行之
  必要，上訴人假執行之聲請應予駁回。
六至兩造其餘之攻擊或防禦方法及未經援用之證據，經本院斟酌後，認為均不足以影
  響本判決之結果，自毋庸逐一詳予論駁，併此敘明。
七據上論結，本件上訴為有理由，依民事訴訟法第第四百五十條、第七十八條，判決
  如主文。
中      華      民      國    八十九    年      五      月      二      日
                                    審判長法官  謝  志  揚
                                          法官  蔡  俊  有
                                          法官  何  方  興
右為正本係照原本作成。
本件不得上訴。
                                    法院書記官  劉  妙  娘
中      華      民      國    八十九    年      五      月      三      日


司法院資訊處製作；財團法人民間司法改革基金會備份。
